【裁判字號】    96,上,924
【裁判日期】    970520
【裁判案由】    第三人異議之訴
【裁判全文】
臺灣高等法院民事判決                   96年度上字第924號
上  訴  人  台灣中小企業銀行股份有限公司
法定代理人  丙○○
訴訟代理人  甲○○
被上  訴人  立陽成科技開發股份有限公司籌備處
法定代理人  乙○○
訴訟代理人  莫怡萍律師
上列當事人間第三人異議之訴事件，上訴人對於中華民國96年9
月10日台灣板橋地方法院96年度訴字第174 號第一審判決提起上
訴，被上訴人追加提起債務人異議之訴，本院於97年5 月6 日言
詞辯論終結，判決如下：
    主      文
上訴及追加之訴均駁回。
第二審訴訟費用由上訴人負擔，追加之訴訴訟費用由被上訴人負
擔。
    事實及理由
壹、程序方面：
一、按於第二審為訴之變更或追加，非經他造同意，不得為之，
    但請求之基礎事實同一者，不在此限，民事訴訟法第446 條
    第1 項、第255 條第1 項第2 款定有明文。所謂請求之基礎
    事實同一，係指變更或追加之訴與原訴之主要爭點有其共同
    性，各請求利益之主張在社會生活上可認為同一或關連，而
    就原請求之訴訟及證據資料，於審理繼續進行在相當程度範
    圍內具有同一性或一體性，得期待於後請求之審理予以利用
    ，俾先後兩請求在同一程序得加以解決，避免重複審理，進
    而為統一解決紛爭者，即屬之（最高法院90年度台抗字第2
    號裁定參照）。
二、被上訴人依強制執行法第15條規定，提起第三人異議之訴，
    請求「撤銷原法院91年度民執辰字第19739 號強制執行事件
    （下稱91執19739 號事件）禁止債務人乙○○收取被上訴人
    所有在第三人臺灣銀行華江分行（下稱臺銀華江分行）
    000000000000號帳戶（下稱系爭帳號）存款之執行程序」，
    原審判決後，上訴人提起上訴，被上訴人追加依強制執行法
    第14條規定，提起債務人異議之訴，請求「撤銷原法院89年
    度執字第13005 號強制執行事件（下稱89執13005 號事件）
    上訴人聲請對被上訴人所有於臺銀華江分行系爭帳號存款強
    制執行之程序」（見本院卷第76頁），上訴人表示不予同意
    （見本院卷第90頁、第111 頁），惟，被上訴人追加起訴之
    事實與原訴之事實，均為原法院91執19739號事件合併89 執
    13005 號事件執行，執行法院將被上訴人所有系爭存款，誤
    認係乙○○所有，爰請求撤銷該執行程序之異議之訴」，其
    追加之訴與原訴之主要爭點有共同性，訴訟及證據資料具有
    一體性得以利用，追加之訴與原訴礎事實同一，應予准許，
    合先敘明。
三、次按非法人之團體，設有代表人或管理人者，有當事人能力
    ，民事訴訟法第40條第3 項定有明文。本件被上訴人尚未完
    成公司設立登記，惟有一定名稱、事務所及代表人乙○○，
    有經濟部以96年7 月17日經商字第09602090470 號函檢附之
    「公司名稱及所營事業登記預查申請表」在卷可憑，在系爭
    帳號又有獨立之存款，其有當事人能力，併予敘明。
貳、實體方面：
一、被上訴人起訴主張：上訴人以債權憑證，請求原法院以91執
    19739 號事件，強制執行被上訴人代表人乙○○之財產；原
    法院89執13005 號事件，則係扣押執行伊所有之存款，二案
    之債務人並不相同，惟原法院竟將兩案合併執行，爰依強制
    執行法第15條規定，提起第三人異議之訴，請求撤銷原法院
    91執19739 號事件，扣押伊所有系爭帳號存款之執行程序；
    上訴人非原法院89執13005 號事件之債權人，爰依強制執行
    法第14條規定，提起債務人異議之訴，請求撤銷上訴人對伊
    所有系爭帳號存款之執行程序。
二、上訴人則以：被上訴人是89執13005號事件之債務人，不得
    提起第三人異議之訴；伊係91執19739號事件之債權人、89
    執13005號事件之併案債權人，被上訴人主張伊非債權人，
    提起債務人異議之訴，於法無據；況伊已追加執行人乙○○
    對系爭帳號存款之公同共有權利，原法院准許兩案合併執行
    ，將伊列為分配表上之債權人，核無不合等語，資為抗辯。
三、原審對於被上訴人之請求，判決：91執19739 號事件就被上
    訴人所有系爭帳號存款所為之強制執行程序應予撤銷。上訴
    人不服，提起上訴，求為判決：(一)原判決廢棄。(二)被上訴人
    在第一審之訴駁回。被上訴人則聲明：上訴駁回。被上訴人
    於本院為訴之追加，求為判決：撤銷89執13005 號強制執行
    程序中上訴人對被上訴人所有系爭帳號存款所為之強制執行
    程序。上訴人則聲明：追加之訴駁回。
四、兩造不爭執事項（見本院卷第36頁背面-37頁）：
  (一)訴外人乙○○以「立陽成科技開發股份有限公司籌備處」代
    表人名義，在臺銀華江分行開立000000000000號帳戶（見原
    審卷第104 、105 頁96年4 月27日華江營密字第0960001781
    1 號臺灣銀行華江分行函檢送之資料查詢單）。
  (二)上訴人於91年9 月2 日以債權憑證為執行名義，聲請原法院
    以91執19739 號事件，聲請對乙○○於臺銀華江分行系爭帳
    戶之存款強制執行。執行法院認該部分之執行，與同法院89
    執13005 號事件扣押系爭帳號存款之執行標的物相同，於91
    年10月8 日簽准併入原法院89執13005 號事件執行。
  (三)原法院89執13005 號事件，以89年7 月17日89年度民執天字
    第13005 號執行命令，扣押系爭帳號存款；臺銀華江分行並
    已於95年10月24日將系爭帳號內之存款1,901,356 元解送到
    院，經執行法院於95年10月24日作成分配表，定於96年1 月
    26日實行分配，上訴人列為受分配之債權人，分配金額
    1,519,707元 。
  (四)被上訴人於96年1 月26日依原法院96年度聲字第210 號裁定
    ，供擔保聲請停止本件執行程序。
五、按對於已開始實施強制執行之債務人財產，他債權人再聲請
    強制執行者，已實施執行行為之效力，於為聲請時及於該他
    債權人，應合併其執行程序，強制執行法第33條定有明文。
    他債權人對於已開始強制執行之債務人財產，再聲請執行時
    ，執行程序應合併辦理，執行法院對於債務人財產已實施查
    封或對於查封物之鑑定價額等執行行為之效力，對再聲請執
    行之債權人，於提出聲請時，溯及於實施執行處分時發生效
    力，原執行程序與再聲請之執行程序分別存在，但應合併於
    原執行程序中實施。次按第三人就執行標的物有足以排除強
    制執行之權利者，得於強制執行程序終結前，向執行法院對
    債權人提起異議之訴，強制執行法第15條前段定有明文。所
    謂就執行標的物有足以排除強制執行之權利者，係指對於執
    行標的物有所有權、典權、留置權、質權存在情形之一者而
    言（最高法院68年台上字第3190號判例、44年台上字第721
    號判例參照）。本件被上訴人主張原法院91執19739 號事件
    核發扣押命令，扣押其所有系爭帳戶存款之事實，上訴人對
    此不爭執，自堪信為真實。上訴人雖抗辯：被上訴人係本件
    執行事件之「債務人」，不得提起第三人異議之訴云云。查
    ：
  (一)系爭帳戶之存款前因「乙○○」涉嫌詐欺案，經臺灣板橋地
    方法院檢察署於88年7 月28日以板檢金宏88偵字第16035 號
    函，認該帳號存款係乙○○以「被上訴人」名義開戶之犯罪
    所得之物，應予扣押；嗣訴外人鴻禧酒店股份有限公司以准
    予假扣押之裁定為執行名義，聲請原法院以89年度執全字第
    1044號假扣押強制執行事件，對「乙○○」之財產強制執行
    ，執行法院於89年6 月23日核發扣押命令，扣押系爭帳號「
    乙○○」所有之存款，臺銀華江分行函復系爭帳號款項業經
    檢察官扣押在案，有原法院89年度執全字第1044號卷可憑（
    見該卷第39-41頁）。
  (二)原法院91執19739 事件，上訴人以債權憑證為執行名義，聲
    請強制執行「乙○○」之財產。執行法院於91年9 月17日以
    91年度民執辰字第19739 號執行命令，扣押系爭帳號「乙○
    ○」之存款，臺銀華江分行同意扣押，並陳明該帳號另有原
    法院檢察署函、89年度執全字第1044號執行命令、89年度執
    字第13005 號執行命令扣押在案，有原法院91執19739 號卷
    可證（見該卷第29頁）。上開扣押命令送達後，乙○○及臺
    銀華江分行均不得處分系爭帳號之存款，該命令在撤銷前，
    仍具有效力。
  (三)被上訴人主張系爭帳號存款係其所有，非債務人乙○○所有
    ，為上訴人所不爭執，則被上訴人依強制執行法第15條第三
    人異議之訴之規定，請求撤銷原法院91執19739 事件扣押系
    爭帳號存款之執行程序，於法有據，應予准許。
  (四)上訴人雖抗辯：被上訴人為本件執行事件之債務人，不得提
    起第三人異議之訴云云。惟查，原法院91執19739 號雖於91
    年10月8 日簽准併入原法院89執13005 號事件合併執行，上
    訴人列為89執13005 號事件之併案債權人，被上訴人為89執
    13005 號事件之債務人，固有原法院91執19739 號、89執
    13005 號卷宗可憑，但原法院91執19739 號事件之債務人係
    「乙○○」，89執13005 號事件之債務人係「被上訴人」，
    兩案之債務人不同，原法院雖將兩案合併執行，但依前揭說
    明，原法院91執19739號與89執13005號事件之執行程序於合
    併執行後，分別存在，只是將二個強執行程序合併於89執
    13005號事件中實施而已，被上訴人非原法院91執19739號事
    件之債務人，自不因原法院合併執行，即變為91執19739號
    事件之債務人。上訴人抗辯被上訴人非本件執行事件之第三
    人，顯非可採。
  (五)上訴人又抗辯：乙○○係被上訴人之發起人，為系爭帳戶存
    款之公同共有人，伊已追加執行乙○○得對該存款公同共有
    之權利云云。查，未經登記之公司雖不得認為法人，惟其與
    合夥團體相當，且合夥團體非至解散清算完結，不能謂已消
    滅，業經最高法院著有19年上字第1403號、18年上字第2536
    號判例。本件被上訴人以籌備處名義進行籌備工作，雖未辦
    理公司之設立登記，仍應視為合夥團體，故系爭帳戶內款項
    ，依民法第668 條規定為合夥人即全體股東公同共有，乙○
    ○係發起人，對該存款有公同共有權，固堪信為真實；公同
    共有物未分割前，公同共有人中一人之債權人，雖不得對於
    公同共有物聲請強制執行，但對於該公同共有人公同共有之
    權利，固亦得請求執行。然，乙○○對該存款「公同共有之
    權利」與全體股東「公同共有之存款」分屬二種不同之執行
    標的物，原法院91執19739 號、89執13005 號事件，並未就
    「乙○○對系爭帳戶存款公同共有之權利」進行任何扣押、
    換價之程序，乙○○對該存款公同共有之權利，顯未轉換成
    金錢。上訴人即使追加執行乙○○對系爭存款公同共有之權
    利，亦不得就系爭存款逕受金錢分配，所辯仍非可採，併予
    敘明。
六、按執行名義成立後，如有消滅或妨礙債權人請求之事由發生
    ，債務人得於強制執行程序終結前，向執行法院對債權人提
    起異議之訴；如以裁判為執行名義時，其為異議原因之事實
    發生在前訴訟言詞辯論終結後者，亦得主張之，強制執行法
    第14條第1 項定有明文。所謂消滅債權人請求之事由，係指
    足以使執行名義之請求權及執行力消滅之原因事實，如清償
    、提存、抵銷、免除、混同、債權之讓與、債務之承擔、解
    除條件之成就、和解契約之成立，或類此之情形，始足當之
    。至所稱妨礙債權人請求之事由，則係指使依執行名義所命
    之給付，罹於不能行使之障礙而言（最高法院94年台上字第
    671 號判決參照）。被上訴人主張原法院91執19739 號、89
    執13005 號事件合併執行後，上訴人為89執13005 號事件之
    併案債權人，惟系爭帳戶之存款係其所有，非「乙○○」所
    有，被上訴人自有「妨礙」上訴人請求之事由云云。但依前
    揭說明，本案扣押之存款非「乙○○」所有，並不是被上訴
    人對上訴人所執債權憑證成立後，債權憑證所命之給付，有
    不能行使之障礙，被上訴人依據強制執行法第14條之規定，
    提起債務人異議之訴，請求撤銷89執13005 號事件之執行程
    序，於法自屬無據，不應准許。
七、綜上所述，被上訴人主張原法院91執19739 號上訴人與債務
    人乙○○間強制執行事件，就其所有之系爭帳號存款予以扣
    押，爰依強制執行法第15條規定，請求撤銷該執行程序，為
    有理由，應予准許。原審判命撤銷上開執行程序，核無違誤
    。上訴意旨指摘原判決不當，求予廢棄改判，為無理由，應
    予駁回。至於被上訴人於本院所追加依強制執行法第14條規
    定，請求撤銷原法院89執13005 號事件強制執行程序中上訴
    人對被上訴人所有系爭帳戶存款之強制執行程序，非有理由
    ，應予駁回。
八、本件事證已臻明確，兩造其餘攻擊、防禦方法及未經援用之
    證據，經本院審酌後認對判決結果不生影響，爰不一一論列
    ，附此敘明。
九、據上論結，本件上訴人之上訴為無理由，被上訴人追加之訴
    為無理由，依民事訴訟法第449 條第1 項、第78條規定，判
    決如主文。
中    華    民    國    97    年    5     月    20    日
                  民事第十五庭
                        審判長法  官  林恩山
                              法  官  郭松濤
                              法  官  陳雅玲
正本係照原本作成。
如不服本判決，應於收受送達後20日內向本院提出上訴書狀，其
未表明上訴理由者，應於提出上訴後20日內向本院補提理由書狀
（均須按他造當事人之人數附繕本）上訴時應提出委任律師或具
有律師資格之人之委任狀；委任有律師資格者，另應附具律師資
格證書及釋明委任人與受任人有民事訴訟法第466條之1第1項但
書或第2項（詳附註）所定關係之釋明文書影本。
中    華    民    國    97    年    5     月    20    日
                              書記官  葉國乾
附註：
民事訴訟法第466條之1（第1項、第2項）：
對於第二審判決上訴，上訴人應委任律師為訴訟代理人。但上訴
人或其他法定代理人具有律師資格者，不在此限。
上訴人之配偶、三親等內之血親、二親等內之姻親，或上訴人為
法人、中央或地方機關時，其所屬專任人員具有律師資格並經法
院認為適當者，亦得為第三審訴訟代理人。


司法院資訊處製作；財團法人民間司法改革基金會備份。
